【裁判字號】    89,簡上,44
【裁判日期】    890629
【裁判案由】    拆屋還地
【裁判全文】
臺灣彰化地方法院民事判決  八十九年度簡上字第四十四號
    上  訴  人  己○○○
                丙○○
                乙○○
                甲○○
                丁○○
                壬○○
                子○○
                癸○○
                辛○○
                庚○○
    右十人共同                .
    訴訟代理人  戊○○    住彰.
    被  上訴人  丑○○    住彰.
右當事人間請求拆屋還地事件，上訴人對於中華民國八十八年十一月三十日臺灣彰化
地方法院北斗簡易庭八十八年斗簡字第一八七號第一審判決提起上訴，本院判決如左
：
    主      文
原判決除確定部分外，關於命上訴人己○○○應將如其後附圖所示Ｂ部分面積０．０
００七公頃之絲瓜棚拆除及將Ｃ部分面積０．００二０公頃菜園之地上物剷除部分，
及該部分假執行之宣告，暨訴訟費用之裁判均廢棄。
右開廢棄部分，被上訴人在第一審之訴，及假執行之聲請均駁回。
其餘上訴駁回。
第一審（除確定部分外）及第二審訴訟費用由上訴人連帶負擔十分之一，餘由被上訴
人負擔。
    事      實
甲、上訴人方面：
  一、聲明：求為判決：(一)原判決不利於上訴人部分廢棄；(二)右廢棄部分被上訴人在
      第一審之訴及假執行之聲請均駁回。
  二、陳述：除與原判決記載者相同，茲引用外，另補稱：
      系爭土地原為被告之父洪允長與先伯父洪允祥所共有，當時渠二人已協議，由
      洪允長在原判決附圖所示Ｅ部分面積０．０００一公頃之土地上建造圍牆，被
      上訴人之父親詹雲卿受讓洪允祥之應有部分後，亦曾與洪允長協議分管使用，
      被上訴人取得系爭土地應有部，一直沿用迄今，非洪允長未經被上訴人同意，
      將土地據為己用，被上訴人並非原始共有人，係被上訴人之祖父以不道德之手
      段向先伯父洪允祥強制取得土地，然並未約定以系爭土地留作道路，被上訴人
      取得系爭土地應有部分在後，圍牆建造在先，何須被上訴人同意，被上訴人所
      有之同地段二一八之二地號土地如須通路，對外聯絡，應由相鄰之中西里振興
      宮廟埕出入，較為便捷。又原判決其後附圖所示Ｂ部分面積０．０００七公頃
      之絲瓜棚為訴外人洪玉堂所有，並非上訴人己○○○所有，原審命上訴人己○○○拆除顯有違誤，而Ｃ部分面積０．００二０公頃菜園亦係洪允祥與洪允長
      協議同意洪允長使用，且現已雜草叢生未種植任何作物。另被上訴人所指建於
      系爭土地上之圍牆及地上物，均建在上訴人丙○○、乙○○所共有之土地上，
      原審未審酌被上訴人取得系爭土地之時間，即認上訴人應拆除地上物，殊屬不
      當。
  三、證據：提出土地登記簿謄本五份，並請求傳訊證人洪玉堂、洪文品。
乙、被上訴人方面：
  一、聲明：上訴駁回。
  二、陳述：除與原判決記載者相同，茲引用外，另補稱：
      系爭土地於六十一年十月三十日即由第二一八地號分割而來，分割時共有人即
      為洪允長及被上訴人之先父詹雲卿，並非上訴人所述之洪允祥，伊即無權與洪
      允長協議分管，被上訴人之父另有一筆同地段第二一八之二地號土地須利用系
      爭土地始能與公路有適宜之聯絡，顯見系爭土地是作為道路之用，否則為何土
      地分割後將系爭土地留為洪允長與詹雲卿共有，縱該土地未留作道路之用，上
      訴人未經全體共有人同意，亦不能據為己用，阻止被上訴人通行，縱使系爭土
      地上之圍牆及菜園洪允長於四十八年五月前已建造及耕作，分割後上訴人亦不
      能主張占有維持原狀，上訴人等為洪允長之繼承人，有拆除之義務，另絲瓜棚
      為上訴人己○○○所種植，經上訴人到場陳明，原審判令己○○○拆除，自屬
      合法。
    理      由
一、本件被上訴人起訴主張：坐落彰化縣二林鎮○○段第二一八之三地號土地為伊與
    被告丙○○、乙○○所共有，被告丙○○、乙○○與其餘被告之被繼承人洪允長
    （八十七年五月二十八日死亡），生前未經原告同意，將上開土地據為己用，分
    別在如原判決後附圖所示之Ｂ、Ｃ、Ｄ部分搭建絲瓜棚、菜園及築化糞池，並在
    Ｅ部分建築一道圍牆，經請求拆除未果等情。上訴人則以：系爭土地原為被告之
    父洪允長與先伯父洪允祥所共有，當時渠二人已協議，由洪允長在原判決附圖所
    示Ｅ部分面積０．０００一公頃之土地上建造圍牆，被上訴人之父親詹雲卿受讓
    洪允祥之應有部分後，亦曾與洪允長協議分管使用，一直沿用迄今，而Ｃ部分面
    積０．００二０公頃菜園亦係洪允祥與洪允長協議同意洪允長使用，惟現已雜草
    叢生未種植任何作物，洪允長並非未經被上訴人同意，將土地據為己用，又被上
    訴人並非原始共有人，係被上訴人之祖父以不道德之手段向先伯父洪允祥強制取
    得土地，然並未約定以系爭土地留作道路，被上訴人取得系爭土地應有部分在後
    ，圍牆建造在先，何須被上訴人同意，被上訴人所有之同地段二一八之二地號土
    地如須通路，對外聯絡，應由相鄰之中西里振興宮廟埕出入，較為便捷。又原判
    決其後附圖所示Ｂ部分面積０．０００七公頃之絲瓜棚為訴外人洪玉堂所有，並
    非上訴人己○○○所有，原審命上訴人洪木筆拆除顯有違誤等語，以資抗辯。
二、按當事人主張有利於己之事實者，就其事實有舉證之責任，民事訴訟法第二百七
    十七條前段定有明文。查本件被上訴人主張坐落彰化縣二林鎮○○段二一八之三
    地號土地為其與部分被告丙○○、乙○○所共有，被告等之被繼承人洪允長在該
    土地上建造如原判決後附圖所示之Ｂ、Ｃ、Ｄ、Ｅ部分之絲瓜棚、菜園、化糞池
    及圍牆等地上物，請求被告全體予以拆除，業據提出土地登記簿謄本為證，復經
    囑託二林地政事務所勘測在卷，經原審認絲瓜棚及菜園為上訴人己○○○所種植
    ，判令上訴人己○○○應予拆除，圍牆部分由全體繼承人被告予以拆除，化糞池
    部分則屬訴外人洪玉堂所有，被上訴人請求上訴人拆除化糞池部分為無理由，判
    決駁回被上訴人此部分訴訟，此部份未據被上訴人提起上訴而告確定。惟查，上
    訴人己○○○於上訴時主張絲瓜棚係訴外人洪玉堂所有一節，業經證人洪玉堂於
    本院審理時到庭證述屬實，且於原審陳述絲瓜棚為上訴人己○○○所有者，為另
    一上訴人丁○○於原審至現場堪驗時所述，並非上訴人己○○○所自承，然無論
    該絲瓜棚究係何人所有，於本院再度會同二林地政事務所原測量員，於八十九年
    五月二十九日至現場堪驗結果，該部分絲瓜棚已予拆除，菜園亦未種植任何農作
    物並已雜草叢生，此有堪驗筆錄在卷可稽，故絲瓜棚及菜園既已不復存在，則已
    無無權占用之情事可言，因此被上訴人請求上訴人將該等地上物予以拆除或剷除
    即屬無據，應予駁回。
三、又查，附圖所示Ｅ之圍牆部分確係上訴人等之被繼承人洪允長所建造，為上訴人
    所不爭執，惟其辯稱：系爭土地原為上訴人之父洪允長與先伯父洪允祥所共有，
    當時渠二人已協議，由洪允長在原判決附圖所示Ｅ部分之土地上建造圍牆，一直
    沿用迄今，被上訴人之父親詹雲卿受讓洪允祥之應有部分後，亦曾與洪允長協議
    分管使用，被上訴人取得系爭土地應有部分在後，圍牆建造在先，故渠等使用該
    部分土地無須得被上訴人同意等語，並舉證人洪文品雖到庭證稱：曾聽洪允長提
    及其曾先後與洪允祥、詹雲卿協議將土地分為南北，南邊由洪允長使用，系爭圍
    牆即係洪允長所建造等語在卷。查系爭二一八地號土地原為洪允長、洪允祥所共
    有，應有部分各二分之一，於五十六年十二月四日分割出同地段二一八之一地號
    土地，二筆土地渠二人仍各別分別共有各二分之一應有部分，嗣洪允祥所有之二
    一八地號土地之應有部分經法院查封拍賣，由詹雲卿於六十一年十月四日取得該
    部分所有權，洪允長及詹雲卿於同年月三十一日辦理共有物分割，分割為二一八
    、二一八之二、二一八之三地號三筆土地，二一八地號土地由洪允長取得，二一
    八之二地號土地由詹雲卿取得，二一八之三地號即系爭土地則由其二人繼續保持
    共有，應有部分各二分之一，嗣詹雲卿部分由被上訴人繼承，洪允長部分由丙○○、乙○○為分別共有繼承登記，應有部分各四分之一，此有土地登記簿謄本可
    考。惟縱使上訴人主張系爭土地於洪允長與洪允祥所共有時，曾協議得由洪允長
    在原判決附圖所示Ｅ部分之土地上建造圍牆，嗣後詹雲卿亦曾與洪允長有相同之
    協議等情為真，然嗣後洪允長及詹雲卿就原共有土地已辦理協議分割，按在分割
    前，各共有人固得約定範圍而使用之，但此項分管行為，不過定暫時使用之狀態
    ，與消滅共有關係之分割有間。故共有物經分割確定時，先前共有人間之分管契
    約及使用借貸契約，即應認為終止。共有人先前依該契約占用分割後歸全體共有
    人保持共有之部分共有物，即成無權占有，其他共有人自得依民法第七百六十七
    條、第八百二十一條之規定請求排除侵害及返還。因此，上訴人上訴之主張並無
    法阻卻被上訴人請求其排除侵害之權利，依法渠等仍應將洪允長所建造，經上訴
    人等繼承為公同共有之Ｅ部分土地上圍牆予以拆除，是其所辯顯無足採。
四、綜上所述，被上訴人主張上訴人應將圍牆部分予以拆除，為無不合，應予准許，
    此部分原審為被上訴人勝訴之判決，核無不當，此部分上訴即無理由，應予駁回
    其上訴。惟被上訴人請求上訴人拆除絲瓜棚及菜園部分，既無理由，即應為敗訴
    之判決，原審就此部分為被上訴人勝訴之判決，尚有未洽，依法應予廢棄改判。
五、結論：上訴人之上訴為一部有理由，一部無理由，依民事訴訟法第四百六十三條
    、第四百四十九條第一項、第四百六十三條、第七十九條但書、第八十五條第二
    項，判決如主文。
中      華      民      國    八十九    年      六      月    二十九    日
                                    臺灣彰化地方法院民事第一庭
~B審判長法  官  李瑞季
~B      法  官  王義閔
~B      法  官  黃倩玲
右正本證明與原本無異
如對本判決上訴，須於判決送達後二十日內向本院提出上訴狀，同時表明上訴理由；如已於本判決宣示後
送達前提起上訴者，應於判決送達後十日內補具上訴理由（均須按他造當事人之人數附繕本）。
中      華      民      國    八十九    年      六      月    二十九    日
~B      法院書記官  彭月美


司法院資訊處製作；財團法人民間司法改革基金會備份。
